【裁判字號】    97,抗,68
【裁判日期】    970225
【裁判案由】    損害賠償
【裁判全文】
臺灣高等法院臺中分院民事裁定            97年度抗字第68號
抗  告  人  國總建設開發事業股份有限公司
法定代理人  甲○○
相  對  人  乙○○
抗告人因與相對人乙○○間損害賠償事件，對於中華民國96年12
月26日臺灣南投地方法院96年度重訴字第44號所為裁定提起抗告
，本院裁定如下：
    主  文
抗告駁回。
抗告程序費用由抗告人負擔。
    理  由
一、本件抗告人因相對人偽造文書案件，於刑事訴訟程序附帶提
    起民事訴訟之主張略以：相對人因積欠南投縣魚池鄉農會貸
    款新台幣（下同）2,458,611 元，為思獲取不法利益，乃以
    向南投縣魚池鄉農會貸款並設定本金最高限額23,400,000元
    ，而現正遭拍賣之南投縣魚池鄉○○段第 398之1、398之12
    、398之60、398之61、398之62 地號土地，要求抗告人幫相
    對人繳交到期之貸款本息，並願共同就此土地「合作經營」
    ，且同意就抗告人所代償之金額，通知南投縣魚池鄉移轉所
    有債權予抗告人，雙方並於民國（下同）86 年12月1日簽訂
    「清償借貸墊付利息暨土地合作經營備忘錄」。抗告人即於
    86年12月2日交付其2,458,611元，其後則陸續依約給付相對
    人款項，全部共給付相對人 5,686,090元，繳交相對人向魚
    池鄉農會之貸款本息。其後相對人於87 年8月12日再與抗告
    人簽訂「土地合作開發協議書」，協議書第 1條並約定「甲
    方（即相對人）同意按雙方議訂價格移轉上開 5筆土地予乙
    方（即抗告人）或其指定人。」，以進行合作開發。然相對
    人為逃避合約之履行，乃向埔里地政事務所謊報遺失，切結
    領取新權狀，再以此設定假債權並銷售。爰起訴請求相對人
    應賠償抗告人幫其代墊繳款之損失 5,686,090元及合建利益
    所受損失500,000,000元等語。
二、抗告意旨則略以：本件損害賠償事件，因相對人積欠南投縣
    魚池鄉農會貸款與利息，而與抗告人約定，由抗告人代相對
    人繳交到期之貸款與利息，相對人以其所有之南投縣魚池鄉
    ○○段第398之1地號等五筆土地之權狀質押於抗告人處，並
    與抗告人共同就該五筆土地合作經營，以保障抗告人代繳之
    貸款與利息能獲清償；相對人與抗告人簽立「清償借貸墊付
    利息暨土地合作經營備忘錄」同時，且交付權狀正本予抗告
    人，其後雙方並續簽有「土地合作開發協議書」；抗告人亦
    因與相對人之前開協定及質押權狀之存在，未對相對人所開
    立之到期商業本票予以執行。未料相對人卻向埔里地政事務
    所謊報權狀遺失，重新取得權狀，不僅成立偽造文書而遭追
    訴，經原法院以 96年度投刑簡字第308號刑事簡易判決在案
    ；更損及抗告人擁有之質押權力、期待利益，應有刑事訴訟
    法 第487條、民法第184、216條規定之情形，抗告人自得據
    此提起刑事附帶民事訴訟。原裁定未認及相對人之偽造文書
    與抗告人遭侵權具有因果關係，而非單純履約問題，求為廢
    棄原裁定等語。
三、按刑事庭移送民事庭之附帶民事訴訟，僅移送後之訴訟程序
    應適用民事訴訟法，其移送前之訴訟行為是否有效，仍應依
    刑事訴訟法決之，最高法院32年度抗字第942號、 52年度台
    上字第3055號判例可參，並觀之刑事訴訟法第 490條之規定
    自明；次按因犯罪而受損害之人，以對於刑事被告及依民法
    負賠償責任之人請求回復其損害者為限，始得於刑事訴訟程
    序附帶提起民事訴訟，此為刑事訴訟法第487條第1項所明定
    ，且其附帶提起之民事訴訟，如不合於上開法條所定之要件
    者，縱於刑事庭依刑事訴訟法第504條第1項將附帶之民事訴
    訟移送於民事庭後，亦不得將關於民事訴訟之法規，溯及於
    附帶提起民事訴訟之時，而予適用，仍應認其起訴為不合法
    ，適用民事訴訟法第 249第1項第6款規定以裁定駁回之，此
    亦有最高法院88年度台抗字第70號裁定可資參照；又附帶民
    事訴訟，須限於起訴之犯罪事實侵害個人私權，致生損害者
    ，始得為之，此有最高法院 23年度附字第248號判例足參。
    是犯罪之被害人得據為提起附帶民事訴訟者，自以被告構成
    犯罪之侵權行為為限，而不包括被告因違反契約義務所生之
    債務不履行損害賠償責任或所有權人之物上請求權甚明；則
    縱令被害人得依其他事由，提起民事訴訟，亦不得於刑事訴
    訟程序附帶為此請求。
四、本件刑事判決係認定相對人乙○○明知前揭土地之所有權狀
    正本，係交予抗告人公司之劉台安保管，並未遺失，竟向埔
    里地政事務所以遺失為由，申請補發，其使公務員登載不實
    之罪，足以生損害於地政機關對土地登記管理之正確性，及
    抗告人依約得占有上開土地原所有權狀正本之權益。故抗告
    人因相對人前揭刑事犯罪事實所受損害者，為其依約得占有
    系爭土地原所有權狀正本之權益。本件抗告人提起附帶民事
    訴訟所主張並請求：相對人應賠償其幫相對人代墊繳款之損
    失5,686,090元及合建利益所受損失500,000,000元；均屬相
    對人不履行與抗告人所簽訂之「清償借貸墊付利息暨土地合
    作經營備忘錄」及「土地合作開發協議書」等契約，所生抗
    告人之損害；亦即相對人是否因違反契約義務而須負債務不
    履行損害賠償責任之問題；尚非因相對人偽造文書之犯罪事
    實，侵害抗告人私權所生之損害；是該等因民事契約關係所
    生爭執之事件，依上說明，縱令抗告人得依其他事由，提起
    民事訴訟，亦不得於刑事訴訟程序附帶為此請求。本件抗告
    人於刑事訴訟程序，提起本件附帶民事訴訟，請求相對人損
    害賠償，自非合法。依首開說明，刑事庭本應依刑事訴訟法
    第502條第1項規定，以判決駁回之；刑事庭雖未予駁回而裁
    定移送民事庭審理，因其移送後之訴訟程序，既應適用民事
    訴訟法，原裁定以抗告人之訴為不合法，以民事訴訟法第24
    9條第 1項第6款所謂起訴不備其他要件之規定，駁回抗告人
    之訴，於法並無違誤。抗告人猶執前詞，指摘原裁定不當，
    求予廢棄，為無理由，應予駁回。
五、據上論結，本件抗告為無理由，依民事訴訟法第495條之1第
    1項、第449條第1項、第95條、第78條，裁定如主文。
中    華    民    國    97    年    2    月    25    日
                  民事第二庭   審判長法  官  邱森樟
                                     法  官  蔡秉宸
                                     法  官  翁芳靜
以上正本係照原本作成。
再為抗告應以適用法規顯有錯誤為理由，並經本院之許可，該許
可以原裁定所涉及之法律見解具有原則上之重要性者為限。
如提起再抗告者應於裁定送達後十日內向本院提出抗告理由狀（
須按照他造人數附具繕本）並繳納抗告裁判費新臺幣壹仟元，同
時委任律師或具有律師資格之關係人為代理人。
                                     書記官  許美惠
中    華    民    國    97    年    2     月    26    日
                                                      Ａ


司法院資訊處製作；財團法人民間司法改革基金會備份。
